臺灣高等法院刑事裁定
111年度毒抗字第64號
抗  告  人
即  被  告  馬萬福


上列抗告人即被告因毒品危害防制條例案件，不服臺灣新竹地方
法院110年度毒聲字第725號，中華民國110年12月9日裁定（聲請
案號：臺灣新竹地方檢察署110年度聲觀字第648號、110年度毒
偵字第1557、2080號），提起抗告，本院裁定如下： 
    主  文
抗告駁回。                                             
    理  由
一、原裁定意旨略以：抗告人即被告甲○○（下稱被告）基於施用
    第二級毒品之犯意，於民國110年8月18日下午8至9時許，在
    新竹市○○區○○路○段00號，施用第二級毒品甲基安非他命1次
    ，經被告於偵查中供述在卷，並有新竹縣政府警察局毒品犯
    罪嫌疑人尿液採驗作業管制紀錄、臺灣尖端先進生技醫藥股
    份有限公司濫用藥物檢驗報告、採尿同意書可佐。又被告前
    未曾經觀察、勒戒處分，有本院被告前案紀錄表在卷可參。
    從而，聲請人之聲請於法有據，而裁定被告施用第二級毒品
    ，應送勒戒處所觀察勒戒（漏載其期間不得逾2月）等語。
二、抗告意旨略以：
　㈠犯毒品危害防制條例第10條之罪者，檢察官應請法院裁定，
    或少年法院（地方法院少年法庭）應先裁定，令被告或少年
    入勒戒處所觀察、勒戒，其期間不得逾2月。又同條例第24
    條第1項規定：「本法第20條第1項之程序，於檢察官先依刑
    事訴訟法第253條之1第1項、第253條之2之規定，為附命完
    成戒癮治療之緩起訴處分時，不適用之」。基此，現行施用
    毒品之刑事政策對於「初犯」及「5年後再犯」毒癮治療方
    式，行「觀察、勒戒」與「緩起訴之戒癮治療」併行之雙軌
    模式。檢察官對於「初犯」及「5年後再犯」之戒癮治療方
    式，得依職權斟酌個案具體情節，裁量採行「緩起訴之戒癮
    治療」或「聲請法院裁准觀察、勒戒」。惟此一裁量權之行
    使，並非毫無節制，在裁量決定過程中，除不得逾越法定之
    裁量範圍（裁量逾越），並應符合法規授權之目的（裁量濫
    用），且不得有消極不行使裁量權（裁量怠惰）之情事。亦
    即須為「合義務性裁量」，在禁止恣意之前提下，俾求符合
    平等對待原則，並實踐個案正義，此為立法者對於施用毒品
    者之人身自由所為之制度性保障。毒品危害防制條例已明文
    賦予檢察官就是否給予被告戒癮治療緩起訴處分有裁量權，
    檢察官自應妥適審查被告是否符合緩起訴的要件而為決定；
    如檢察官之裁量有濫用或怠於行使裁量權的瑕疵，自得為司
    法審查的對象，而得對之提起抗告，始符立法本意。
　㈡被告於警、偵訊時均坦承有於前揭時、地施用含有第二級毒
    品甲基安非他命毒品之事實，而被告前未曾有施用毒品案件
    ，核屬「初犯」之情況，並無成癮性，所檢驗出之毒品含量
    甚微，被告之父已於86年間去世，目前與81歲之年邁母親及
    妹妹共同生活，妹妹因身罹重病亟需被告照顧，且被告目前
    尚有正當工作，並無戒癮治療認定標準第2條第2項各款所列
    不適合為附命完成戒癮治療之緩起訴處分之情事，被告如前
    往法務部所屬矯正機構進行觀察勒戒，將導致被告年邁母親
    頓失依靠，被告之工作亦將不保，對被告之影響甚鉅。而被
    告並無不適合為附命完成戒癮治療之緩起訴處分之情形，檢
    察官未予斟酌個案情節，而裁量選擇侵害人身自由較重之方
    式即「聲請法院裁准觀察、勒戒」，難謂已為合義務性裁量
    。為此，懇請另為適當之裁判云云。
三、按犯毒品危害防制條例第10條之罪者，檢察官應聲請法院裁
    定，或少年法院（地方法院少年法庭）應先裁定，令被告或
    少年入勒戒處所觀察、勒戒，其期間不得逾2月。依前項(第
    2項)規定為觀察、勒戒或強制戒治執行完畢釋放後，3年後
    再犯第10條之罪者，適用前二項之規定，毒品危害防制條例
    第20條第1項、第3項定有明文。　
四、經查：
　㈠被告於前揭時、地有施用第二級毒品甲基安非他命之事實，
    業據被告坦承不諱（見毒偵1557卷第6、36、55頁反面），
    而被告為警查獲採集之尿液檢體，經送臺灣尖端先進生技醫
    藥股份有限公司濫用藥物檢驗中心以酵素免疫分析法為初步
    檢驗，並以氣相層析質譜儀分析法為確認檢驗後，確呈甲基
    安非他命陽性反應等事實，亦有該公司110年9月3日濫用藥
    物檢驗報告、新竹縣政府警察局毒品犯罪嫌疑人尿液採驗作
    業管制紀錄（檢體編號：東110099號）、採尿同意書附卷可
    佐（見毒偵1557卷第26、48-49頁），是被告於前開時、地
    施用第二級毒品之犯行，堪以認定。
  ㈡又被告未曾因施用毒品案件經法院裁定令入勒戒處所觀察、
    勒戒乙節，此有本院被告前案紀錄表存卷可考，原審准許檢
    察官之聲請，依毒品危害防制條例第20條第1項規定，裁定
    被告應送勒戒處所觀察、勒戒，並無違誤。　
  ㈢檢察官適用刑事訴訟法第253條之1第1項及第253條之2第1項
    第4款至第6款或第8款規定對被告為附條件之緩起訴處分時
    ，另應「參酌刑法第57條所列事項及公共利益之維護」，並
    「認以緩起訴為適當」者，始得為之，認檢察官應以向法院
    聲請觀察、勒戒為原則，於例外符合上揭緩起訴處分之要件
    時，始得另為附條件之緩起訴處分。而檢察官是否適用上開
    規定對被告為緩起訴處分，自得本於上開規定及立法目的，
    妥為斟酌、裁量，始予決定。而其裁量之結果，如認適於對
    被告為緩起訴處分者，固須於緩起訴處分中說明其判斷之依
    據，惟其如認為應向法院聲請觀察、勒戒者，此時因係適用
    原則而非例外，自無需贅餘交代不適於為緩起訴處分之理由
    。是抗告法院原則上應尊重檢察官職權之行使，僅就抗告意
    旨所指事項為有限之低密度審查，除檢察官之判斷有違背法
    令、事實認定有誤或其裁量有重大明顯瑕疵外，尚不得任意
    指為違法（最高法院103年度台上字第2464號判決意旨參照
    ）。準此，檢察官對施用毒品罪行之被告，究應採行附條件
    之緩起訴處分，或向法院聲請觀察、勒戒之處遇措施，要屬
    檢察官之裁量職權，非法院所得介入或審酌，倘檢察官係聲
    請法院裁定觀察、勒戒，法院就其聲請，除檢察官有違法或
    濫用其裁量權之情事外，僅得依法裁定被告令入勒戒處所執
    行觀察、勒戒，以查其是否仍有施用毒品傾向，尚無自由斟
    酌以其他方式替代之權。且本件被告前於109年間，即因施
    用第二級毒品之行為，經臺灣新竹地方檢察署檢察官先後以
    109年度毒偵字第1630號、110年度毒偵字第234號為緩起訴
    處分，命緩起訴期間為109年10月27日至111年4月26日止、1
    10年3月17日起至111年9月16日止，並命被告於緩起訴期間
    內應遵守及履行下列處遇措施及命令如下：①至中央衛生主管機
    關指定之治療機構，完成戒癮治療(藥物、心理或社會復健治療)
    ，其期程為1年，履行起算日為「評估後開始治療日」，②緩起訴
    期間內，不得再有施用第一、二級毒品之行為，③應於緩起訴
    處分確定之日起，至緩起訴期間屆滿日前3個月止，隨時依
    觀護人指定之日期採尿檢驗及依觀護人指示接受觀護人及毒
    品危害防制中心之共同輔導乙節，有上開緩起訴處分在卷可
    稽，惟被告仍於緩起訴期間，違反上開緩起訴處遇命令再為
    本件施用第二級毒品之行為，已可認被告並非初犯，且可認
    緩起訴之戒癮治療就被告戒除毒癮成效不彰，再為緩起訴處
    分之戒癮治療已無實益。是本件檢察官於訊問後，斟酌個案
    情節，未以緩起訴處分方式轉介被告前往醫療院所治療，循
    法律規定之原則，依毒品危害防制條例第20條第1 項規定聲
    請觀察、勒戒，自屬檢察官職權之適法行使，當無違法或裁
    量濫用之瑕疵可指。抗告意旨以：被告係屬初犯，並無成癮
    性，所檢驗出之毒品含量甚微，需要照顧重病的家人且有正
    當工作，被告並無不適合為附命完成戒癮治療之緩起訴處分
    之情形，檢察官未予斟酌個案情節，而裁量選擇侵害人身自
    由較重之方式即「聲請法院裁准觀察、勒戒」，難謂已為合
    義務性裁量云云，顯有誤會。
　㈣綜上，本件檢察官斟酌個案情形，裁量就未為附條件之緩起
    訴處分之被告，聲請觀察勒戒，尚難謂違背法令，原裁定經
    核並無違誤。抗告意旨徒憑前詞，指摘原裁定不當，為無理
    由，應予駁回。　
據上論斷，應依刑事訴訟法第412條，裁定如主文。
中　　華　　民　　國　　111 　年　　1 　　月　　26　　日
                  刑事第十一庭審判長法  官  張江澤
                                    法  官  章曉文
                                    法  官  郭惠玲
以上正本證明與原本無異。
不得再抗告。
                                    書記官  湯郁琪
中　　華　　民　　國　　111 　年　　1 　　月　　28　　日